【裁判字號】    99,交聲,1915
【裁判日期】    990701
【裁判案由】    交管條例聲異
【裁判全文】
臺灣板橋地方法院交通事件裁定        99年度交聲字第1915號
原處分機關  交通部公路總局臺北區監理所
異  議  人  洪文仁
受 處分 人  甲○○
上列異議人因道路交通管理處罰條例案件，對於交通部公路總局
臺北區監理所九十九年五月二十一日所為之北監自裁字第裁四０
－ＺＡＱ一００二０二號裁決處分（原舉發案號：內政部警政署
國道公路警察局公警局交字第ＺＡＱ一００二０二號）聲明異議
，本院裁定如下：
        主  文
異議駁回。
    理  由
一、原處分意旨略以：受處分人甲○○於民國（下同）九十八年
    九月七日上午十一時五十六分許，駕駛車牌號碼八八二二－
    ＫＧ號自用小客車，於行經國道高速公路泰山收費站往北第
    十車道處，因「汽車行駛於應繳費之公路不依規定繳費（卡
    片餘額不足）（九十八年九月七日上午十一時五十六分許過
    違規地點，經通知補繳，繳費期限九十八年十月二十五日止
    未補繳）」違規，為內政部警政署國道公路警察局第一警察
    隊泰山分隊協助舉發，內政部警政署國道公路警察局遂以公
    警局交字第ＺＡＱ一００二０二號舉發違反道路交通管理事
    件通知單（下稱舉發通知單）逕行舉發，原處分機關遂依道
    路交通管理處罰條例第二十七條第一項及違反道路交通管理
    事件統一裁罰基準及處理細則規定，於九十九年五月二十一
    日以北監自裁字第裁四０－ＺＡＱ一００二０二號違反道路
    交通管理事件裁決書（下稱裁決書），裁處受處分人罰鍰新
    臺幣（下同）四千五百元。
二、異議意旨略以：異議人於九十八年十月二十六日（應係九十
    八年九月七日之誤載）上午十一時五十六分許，駕駛甲○○
    所有之車牌號碼八八二二－ＫＧ號自小客車，行經國道高速
    公路泰山收費站往北第十車道，該車有申裝專屬之遠通電收
    ｅ通機，並有時時注意使用已正確儲值足額之ｅ通卡，卻於
    上開時間通過泰山收費站北向時竟為餘額不足之狀態，然異
    議人或車主均未收受遠通電收或任何機關寄發之補繳費用通
    知單，異議人於扣款當時實不知已係餘額不足以致扣款未成
    功，且又未收受任何通知補繳單，不意竟收到本件舉發通知
    單，異議人已於收受舉發通知單前自行前往查詢是否有未繳
    交之費用，而已將本件通行費及作業處理費均補繳完竣，此
    實非異議人故意不依規定繳費，且異議人前已向泰山收費站
    陳述意見未果，異議人實難甘服。再者，主管機關所裁罰之
    對象並非實際駕駛人而係車輛所有人，顯有裁罰程序之瑕疵
    ，本件違規事件於車主甲○○收受舉發通知單後，已交由異
    議人向泰山收費站提出申訴，本件實際異議權人應為異議人
    。又依本院九十八年度交聲字第三二八六號裁定內容，應指
    倘違規人與違規車輛所有人不相同，主管機關可得知實際違
    規人為何人時，應向實際違規人復行補繳通知之程序方為適
    法，而本件異議人已於申訴時向主管機關表明為實際駕駛人
    ，主管機關卻未另循補繳費用之相關程序通知異議人補繳，
    而逕向車輛所有人甲○○為裁罰，其裁罰程序顯有瑕疵。是
    請求予以撤銷異議人本件裁決，爰為此聲明異議云云。
三、按受處分人，不服道路交通管理處罰條例第八條主管機關所
    為之處罰，得於接到裁決書之翌日起二十日內，向管轄地方
    法院聲明異議，同條例第八十七條第一項定有明文。是得為
    聲明異議之主體者，限於該條例第八條主管機關所處罰之「
    受處分人」。次按「受舉發違反道路交通管理事件之受處罰
    人，認為受舉發之違規行為應歸責他人者，應於舉發違反道
    路交通管理事件通知單應到案日期前，檢附相關證據及應歸
    責人相關證明文件，向處罰機關告知應歸責人，處罰機關應
    即另行通知應歸責人到案依法處理。逾期未依規定辦理者，
    仍依本條例各該違反條款規定處罰。」，道路交通管理處罰
    條例第八十五條第一項定有明文，亦即受處罰人向處罰機關
    陳明違規行為應歸責他人時，應檢附相關證據及應歸責人相
    關證明文件，由原處罰機關通知應歸責人到案依法處理（如
    另對該應歸責之人為裁罰，或認為仍應對原受處罰人為裁罰
    等），並非一經陳明後，該應歸責人即當然成為受處分人，
    若處罰機關仍認應處罰原受處罰人時，則得聲明異議之人，
    自仍以該裁決處分之原受處分人為限，並不及於受處分人以
    外之他人。又如非受處分人聲明異議，即難認其聲明異議合
    於法律上之程式，且此項程序之欠缺，亦無從補正，此乃係
    交通異議事件之程序規定，受處分人之異議須合於此項程序
    規定，法院始得受理而為實體之審查。再按，交通法庭認聲
    明異議不合法律上之程式，且無從補正者，應以裁定駁回之
    ，道路交通案件處理辦法第十八條前段亦有明定。
四、經查：
（一）本件交通部公路總局臺北區監理所九十九年五月二十一日
      北監自裁字第裁四０－ＺＡＱ一００二０二號裁決書，係
      對車主甲○○為裁決處分，此由上開裁決書受處分人欄記
      載為「甲○○」自明，有該裁決書一紙在卷可佐，是揆諸
      上開法文說明，本件受處分人即有聲明異議權之人，應係
      「甲○○」本人。然本件聲明異議人為洪文仁，並非受處
      分人甲○○本人，有聲明異議狀一件在卷可參，再觀諸上
      開聲明異議狀之記載，其上「異議人」欄、狀末「異議人
      簽名」欄（即係表明具狀之人）均僅填載「洪文仁」之姓
      名，亦無甲○○委任洪文仁提出本件聲明異議之委任狀或
      他相關資料，且聲明異議狀之內容亦未提及代理受處分人
      甲○○提起本件聲明異議之意旨，復就該聲明異議狀所陳
      述之事實及理由以觀，多係陳述異議人為本件違規當時之
      實際駕駛人，經異議人向泰山收費站陳述意見後，原處分
      機關卻仍以車輛所有人即甲○○為受處分人，然異議人始
      係應受處罰之人，及異議人當時並非故意不依規定繳費違
      規，且未收到補繳通知單，請求撤銷對異議人之裁決等語
      ，益徵本件聲明異議係異議人洪文仁為自己提起，非代理
      受處分人甲○○提起甚明。且本件裁決書之附記欄亦載明
      「『受處分人』不服處罰者，得於接到裁決書之翌日起二
      十日內，以司法狀紙提出聲明異議，載明裁決日期、字號
      及理由，交由臺北區監理所轉送管轄地方法院」等文字，
      是異議人及受處分人對受處分人始有提出聲明異議之權一
      節，應無不知之理。從而，本件異議人洪文仁既非受處分
      人，對本件裁決處分自無聲明異議之權，其提出本件聲明
      異議，於法不合。
（二）至本件交通部公路總局臺北區監理所對違反道路交通管理
      事件不服裁決聲明異議案件移送書「意見」欄上，固載有
      「異議人身分：異議人為受處分人」之文字，然經本院詢
      問原處分機關，原處分機關答覆稱該文字之記載係誤載，
      本件受處分人為「甲○○」，異議人非受處分人無誤，有
      本院辦理刑事案件電話紀錄查詢表一紙在卷可憑。又異議
      人洪文仁雖於本件聲明異議狀中自承係本件違規當時之駕
      駛人，惟此部分依據道路交通管理處罰條例第八十五條第
      一項之規定，應由受處分人向處罰機關陳明違規行為應歸
      責他人之情，並檢附相關證據及應歸責人相關證明文件以
      供原處罰機關通知應歸責人到案依法處理，始為適法，有
      如前述，並非因異議人自承其為實際駕駛人即當然成為受
      處分人，是本件異議人縱確為本件違規行為應歸責之人，
      亦應依上該規定辦理，並非得於原處分機關未另對異議人
      為裁決處分前，即對本件非以異議人為受處分人之裁決處
      分聲明異議，亦即本件異議人不得自視為本件裁決處分之
      「受處分人」，而逕自提起本件聲明異議。
五、從而，本件異議人既非本件裁決書之受處分人，亦未受本件
    受處分人之委任，卻以其本人名義聲明異議，依首開法條意
    旨，本件異議人自無聲明異議之權利，其所為聲明異議顯然
    不合法律上之程式，且屬不可補正，應予駁回。且異議人聲
    明異議於程序上既已不合法，異議人所提實體上異議理由：
    異議人始為實際違規行為應歸責之人，異議人及車主因未收
    受補繳通行費之通知單以致未及繳費，非故意不依規定繳費
    云云，本院自無從加以審究。
六、據上論斷，應依道路交通案件處理辦法第十八條前段，裁定
    如主文。
中    華    民    國    99    年    7     月    1     日
                  交通法庭    法  官  白光華
以上正本證明與原本無異。
如不服本裁定，應於送達後五日內，向本院提出抗告狀。
                              書記官  莊川億
中    華    民    國    99    年    7     月    2     日

司法院資訊處製作；財團法人民間司法改革基金會備份。
